【裁判字號】    96,訴,1305
【裁判日期】    980717
【裁判案由】    返還不當得利
【裁判全文】
臺灣士林地方法院民事判決              96年度訴字第1305號
原      告  丙○○
訴訟代理人  蕭嘉甫律師
            周欣穎律師
被      告  辛○○
            庚○○○
共      同
訴訟代理人  傅文民律師
複  代理人  高烊輝律師
被      告  甲○○
                        之1
訴訟代理人  乙○○
複  代理人  壬○○
被      告  丁○○
訴訟代理人  癸○○
被      告  丑○○○
訴訟代理人  子○○
            寅○○
上列當事人間請求返還不當得利事件，本院於民國98年6 月17日
言詞辯論終結，判決如下：
    主      文
被告庚○○○應將坐落台北市○○區○○段三小段四九九地號土
地，如附圖A 部分（面積三四點三平方公尺）所示之台北市○○
區○○街二一０巷十六號一樓增建物拆除，並將占用之土地返還
予原告。
被告庚○○○應給付原告新台幣貳拾伍萬肆仟伍佰肆拾元，及自
民國九十七年六月七日起至清償日止，按年息百分之五計算之利
息。另應自民國九十六年十二月一日起至拆除上開增建物返還土
地之日止，按月給付原告新台幣肆仟伍佰伍拾元。
原告其餘之訴駁回。
訴訟費用由原告及被告庚○○○各負擔二分之一。
本判決第一項於原告以新台幣壹佰壹拾柒萬元為被告庚○○○供
擔保後，得假執行；但被告庚○○○如以新台幣佰肆拾玖萬捌
仟陸佰元為原告預供擔保，得免為假執行。
本判決第二項，於原告以新台幣玖萬元及按月以新台幣壹仟陸佰
元為被告庚○○○供擔保後，得假執行；但被告庚○○○如以新
台幣貳拾伍萬肆仟伍佰肆拾元及按月以新台幣肆仟伍佰伍拾元為
原告預供擔保，得免為假執行。
原告其餘假執行之聲請駁回。
    事實及理由
一、原告起訴主張：其為坐落台北市○○區○○段3 小段499 地
    號（重測前為社子段後港墘小段379-6 地號）、527 地號（
    重測前為社子段後港墘小段380-7 地號）、527-1 地號（重
    測前為社子段後港墘小段379-7 地號）土地（下稱系爭土地
    ）之所有權人。然被告辛○○所有之台北市○○區○○街
    210 巷13號1 至4 樓房屋，竟無權占用系爭527 、527 之1
    地號如附圖所示D 、E 、F 部分之土地（面積分別為62.18
    平方公尺、30.46 平方公尺、8.53平方公尺）；另台北市○○區○○街210 巷16號1 至4 樓房屋，則分別為被告庚○○○、甲○○、丁○○、丑○○○等人所有或具有事實上處分
    權，亦無權占用系爭499 地號土地如附圖所示B 部分之土地
    （面積51.53 平方公尺）；此外，被告庚○○○所有之16號
    1 樓增建物，尚無權占用系爭499 地號如附圖所示A 部分之
    土地（面積34.3平方公尺），且曾無權占用該地號如附圖所
    示C 部分之土地，作為擺放物品及設置停車位之用，被告等
    人無權占有系爭土地，顯有不當得利及侵權行為之情事。為
    此，爰依民法第767 條之規定，訴請被告庚○○○將坐落A
    部分土地之增建物拆除，並將該部分土地返還予原告，另依
    不當得利及侵權行為之法律關係，訴請被告等給付自原告提
    起
    本件訴訟回溯5 年內相當於租金之損害金，及自民國96年12
    月1 日起至騰空交還土地日止，按月給付原告相當金額之損
    害金等語。並聲明：(一)被告辛○○應給付原告新台幣（下同
    ）1,501,565 元，及自起訴狀繕本送達翌日起至清償日止，
    按年息5%計算之利息。(二)被告辛○○應自96年12月1 日起至
    騰空返還如附圖所示D 、E 、F 部分土地之日止，按月給付
    原告26,844元。(三)被告庚○○○、甲○○、丁○○、丑○○○應各給付原告191,202 元，及自起訴狀繕本送達翌日起至
    清償日止，按年息5%計算之利息。(四)被告庚○○○、甲○○
    、丁○○、丑○○○應自96年12月1 日起至騰空返還如附圖
    所示B 部分土地之日止，按月各給付原告3,418 元。(五)被告
    庚○○○應給付原告1,491,176 元，及自起訴狀繕本送達翌
    日起至清償日止，按年息5%計算之利息。(六)被告庚○○○應
    將如附圖所示A 部分土地上之增建物拆除，並將該土地返還
    原告。(七)被告庚○○○應自96年12月1 日起至騰空返還如附
    圖所示A 部分土地之日止，按月給付原告9,101 元。(八)被告
    庚○○○應給付原告140,457 元，及自起訴狀繕本送達翌日
    起至清償日止，按年息5%計算之利息。(九)願供擔保，請准宣
    告假執行。
二、被告辛○○、庚○○○則以：(一)系爭土地之原地主己○○、
    戊○曾出具「土地使用權同意書」，表示同意被告等人在系
    爭土地上興建房屋，被告辛○○、庚○○○自非無權占有。
    又被告辛○○、庚○○○亦曾提供台北市○○區○○段3 小
    段536 、537 、531 、530 、528 、532 、533 、534 等地
    號土地作為合建房屋之用，甚且原告基於合建關係所取得之
    房屋，亦有占用上開土地之情事，顯見被告辛○○、庚○○○係基於與系爭土地原所有權人己○○、戊○間之合建契約
    關係，於提供前述土地以供合建後，而依合建契約分得系爭
    房屋，且原告為合建房屋之監造人，又為起造人之一，對此
    亦無不知之理，自不得對被告辛○○及庚○○○等人主張為
    無權占有。(二)被告庚○○○所有之台北市○○區○○街210
    巷16號1 樓房屋既屬有權占有系爭499 地號土地，則其所有
    坐落於附圖所示A 部分土地之增建物亦為有權占有。(三)被告
    庚○○○並未占用附圖所示C 部分之土地，原告就此應負舉
    證責任。(四)被告辛○○及庚○○○並無不當得利，且原告請
    求之不當得利金額亦屬過高等語，資為抗辯。另被告甲○○
    、丁○○、丑○○○等人則以：被告丁○○之父游傳枝曾以
    張炎傳之名義與訴外人楊金同簽訂「孔雀新城買賣契約書」
    及「訂購土地委託書」，另被告甲○○及丑○○○亦曾與訴
    外人楊金同簽訂「孔雀新城買賣契約書」及「訂購土地委託
    書」，並均已繳清所有價款，然楊金同遲未辦理土地所有權
    移轉登記，致生本件爭議。惟系爭土地之原地主均有出具土
    地使用權同意書，表示同意房屋所有權人有使用系爭土地之
    權利，故被告甲○○、丁○○、丑○○○等人自非無權占有
    。況原告即為房屋之監造人，就上開情形實不能諉為不知，
    其事隔30多年後，始起訴請求被告等人給付不當得利，顯不
    值保護等語為辯。並均聲明：(一)原告之訴及假執行之聲請均
    駁回。(二)如受不利判決，願供擔保，請准宣告免為假執行。
三、兩造不爭執之事實：
  (一)原告為坐落台北市○○區○○段3小段499地號（重測前為社
    子段後港墘小段379-6地號）、527地號（重測前為社子段後
    港墘小段380-7地號）、527-1地號（重測前為社子段後港墘
    小段379-7地號）土地之所有權人。
  (二)被告辛○○所有之台北市○○區○○街210 巷13號1 至4 樓
    建物，占用台北市○○區○○段3 小段527 地號、527-1 地
    號土地，占用位置及面積如台北市士林地政事務所97年4 月
    30 日 複丈成果圖D 、E 、F 部分所示。
  (三)台北市○○區○○街210 巷16號1 至4 樓建物，分別為被告
    庚○○○、甲○○、丁○○、丑○○○所有，該建物占用台
    北市○○區○○段3 小段499 地號土地之位置及面積如台北
    市士林地政事務所97年4 月30日複丈成果圖B 部分所示。另
    被告庚○○○所有之台北市○○區○○街210 巷16號1 樓增
    建物占用台北市○○區○○段3 小段499 地號土地之位置及
    面積如台北市士林地政事務所97年4 月30日複丈成果圖A 部
    分所示。
  (四)被告辛○○、庚○○○與訴外人張國樑曾就台北市○○區○○段3 小段505 、510 、506 、508 、536 地號土地（重測
    前為社子段後港墘小段379-4 、379-5 、379-8 、379-9 、
    379-10地號）定有合建契約。
  (五)被告丁○○之父游傳枝曾以張炎傳之名義與訴外人楊金同簽
    訂「孔雀新城買賣契約書」及「訂購土地委託書」，另被告
    甲○○及丑○○○亦曾與訴外人楊金同簽訂「孔雀新城買賣
    契約書」及「訂購土地委託書」。
  (六)系爭土地之原所有權人戊○、己○○曾就系爭土地出具土地
    使用權同意書。
四、本件經依民事訴訟法第271 條之1 準用同法第270 條之1第1
    項第3 款規定，整理並協議簡化爭點後，兩造同意協議簡化
    後之爭點為（本院卷二第194頁背面）：
  (一)被告庚○○○是否曾占用台北市○○區○○段3 小段499 地
    號如台北市士林地政事務所97年4 月30日複丈成果圖C 部分
    所示之區域？起迄時間為何？
  (二)被告等人有無占用系爭土地之合法權源？原告請求被告等人
    給付不當得利，有無理由？
  (三)原告請求之不當得利數額，是否可採？
五、本院得心證之理由：
  (一)被告庚○○○是否曾占用如附圖C 部分所示之區域？起迄時
    間為何？
    原告主張被告庚○○○於97年7 月31日前，均持續占用如附
    圖C 部分所示之土地乙節，雖據其提出照片數幀為證（本院
    卷一第190 、191 頁），依其拍攝內容，可見在台北市○○
    區○○街210 巷16號1 樓外牆上貼有「私人車位外車勿停」
    等語之告示，然被告庚○○○否認上開告示為其所張貼，辯
    稱應係該房屋之承租人所為等語，原告復未能提出上揭告示
    確為被告庚○○○製作張貼，或被告庚○○○有以其他方式
    占用該C 部分土地之證明，而本院於97年3 月24日至現場履
    勘時，亦未發現該部分有遭被告占用之情事（本院卷一第
    141 頁），故原告主張被告庚○○○於97年7 月31日前，均
    持續占用如附圖C 部分所示之土地云云，自難採信。
  (二)被告等人有無占用系爭土地之合法權源？原告得否請求被告
    等給付不當得利？
  1.有關被告辛○○所有之台北市○○區○○街210 巷13號1 至
    4 樓建物，占用附圖D 、E 、F 部分所示土地，及被告庚○○○、甲○○、丁○○、丑○○○各別所有之台北市○○區
    ○○街210 巷16號1 至4 樓建物，占用附圖B 部分所示土地
    部分：
  (1)查系爭台北市○○區○○段3 小段499 地號、527-1 地號土
    地，重測前分別為社子段後港墘小段379-6 地號、379-7 地
    號，且為訴外人己○○所有，另系爭台北市○○區○○段3
    小段527 地號土地，重測前則為社子段後港墘小段380-7 地
    號，且為訴外人戊○所有，又己○○、戊○因與建商合建孔
    雀新城建案，曾出具「土地使用權同意書」，內容載明同意
    包含本件被告庚○○○、甲○○、丑○○○、丁○○之父游
    傳枝、辛○○在內之人，在其等所有之前開土地上興建建築
    物等情，有土地使用權同意書影本3 件在卷可稽（本院卷一
    第101 、113 、115 頁），並經證人戊○到庭結證無誤（本
    院卷二第149 頁），自堪信為真實。又被告甲○○、丑○○○、丁○○、庚○○○、辛○○等人，雖非與系爭土地原地
    主己○○、戊○等人直接簽訂合建契約之建商，然其中甲○○、丑○○○、丁○○等人，係因與訴外人楊金同簽訂「孔
    雀新城買賣契約書」（丁○○部分係由其父游傳枝以張炎傳
    之名義簽約），並已繳清價金，另庚○○○、辛○○則係因
    提供其等所有之台北市○○區○○段3 小段536 、537 、
    531 、530 、528 、532 、533 、534 等地號土地作為合建
    之基地，故而取得系爭房屋之所有權，並均列名起造人等情
    ，亦有孔雀新城買賣契約書、訂購土地委託書、建造執照資
    料、合作建築房屋契約書等影本附卷足憑（本院卷一第37-
    50、55-63 、66-74 、90頁），況己○○、戊○等出具之土
    地使用權同意書，亦載明同意被告等人在系爭土地上興建房
    屋，前已詳述，則被告等人乃基於原地主與建商間之合建契
    約關係及上開土地使用權同意書之承諾，而有占有使用系爭
    土地之權利，應堪認定。
  (2)原告雖辯稱前述土地使用權同意書僅係原地主為申請建造執
    照所出具，並非同意被告等人永久無償使用云云，然觀諸上
    開土地使用權同意書既已載明「茲有..... （含本件被告）
    等人，擬在下列土地上建築肆層RC造建築物貳棟，業經己○○/ 戊○等人完全同意，為申請建造執照特立此同意書為憑
    。」等語，並未限定同意使用之期限，且參以原地主己○○
    、戊○係基於與建商之合建契約，始出具上開同意書，表示
    同意被告等人在系爭土地上興建房屋，自應認在上述合建關
    係尚未消滅之前，原地主均同意被告等人在系爭土地上興建
    房屋而占有使用該土地，並以上開土地使用權同意書資為證
    明，而非原告所稱該同意書僅係供申請建造執照之用，並無
    同意被告等人無償使用之真意云云，是原告此項主張，顯不
    足採。
  (3)復查，原地主己○○、戊○與建商成立合建契約後，其等業
    已分得部分合建房屋，且迄未與建商解除合建契約等情，業
    據證人戊○到庭證述綦詳（本院卷二第149 頁），更堪認其
    等仍有依合建契約，繼續提供系爭土地予被告等人使用之義
    務甚明，是被告等人占有使用系爭土地，對原地主己○○、
    戊○而言，自非無權占有。
  (4)再按，權利之行使，不得違反公共利益，或以損害他人為主
    要目的。行使權利，履行義務，應依誠實及信用方法。民法
    第148 條定有明文。查本件原告雖非與建商訂立合建契約並
    出具土地使用權同意書之人，而係事後取得系爭土地之所有
    權，然原告本身即為系爭孔雀新城建案之監造人，此有建造
    執照存根影本1 件附卷可佐（本院卷一第48頁），並為原告
    所不否認，則其對於系爭土地業經原地主己○○、戊○出具
    土地使用權同意書，同意作為興建合建房屋之基地使用乙節
    ，應無不知之理，則其在明知系爭土地乃供作合建房屋之基
    地使用之情況下，仍願受讓系爭土地之所有權，且於20 多
    年後，始起訴主張被告等人為無權占有，並請求返還不當得
    利，已難謂無違反誠信原則及權利濫用之情事。況查，被告
    等人均係繳清買賣價金或提供自有土地作為合建基地之用後
    ，始取得系爭房屋之所有權或事實上處分權，反觀原告雖稱
    其取得系爭土地之原因，乃建商無力支付監造費用，故以該
    土地抵付云云，然並未舉證以實其說，其上開說法是否可信
    ，實有可疑，是其取得系爭土地有無支付相當之對價，亦堪
    質疑。故經本院審酌原告本為合建案之監造人，就系爭土地
    業經原地主同意作為合建基地使用，及被告等人均係支付相
    當對價而有權占有使用系爭土地等節，均有充分之認識，竟
    在有無支付對價不明之情況下，受讓取得系爭本應移轉登記
    予被告等人之土地，並於數十年後，以被告等係無權占有為
    由，請求其等支付其相當於租金之不當得利，及被告占有使
    用系爭土地業經原地主之書面同意，並已付清價金或依合建
    契約提供土地等情，認原告請求被告等給付不當得利，確有
    違反誠信原則之情形，自不應准許。
  2.有關被告庚○○○所有之台北市○○區○○街210 巷16號1
    樓增建物，占用附圖A 部分所示土地部分：
    查系爭坐落於附圖A 部分所示土地之台北市○○區○○街
    210 巷16號1 樓增建物，並非系爭土地原地主己○○、戊○
    出具土地使用權同意書時，建商擬於系爭土地上興建之建物
    ，而係事後所增建，此為被告庚○○○所不爭執，自難認該
    部分係在原地主己○○、戊○同意被告等人興建房屋而占有
    使用系爭土地之範圍內，此外，被告庚○○○復未能提出其
    他證據，證明其有何占用A 部分土地之合法權源存在，則原
    告主張被告庚○○○係無權占有該A 部分土地，並依民法第
    767 條之規定，請求被告庚○○○將上開增建物拆除，將該
    占用之土地返還予原告，另依民法第179 條之規定，請求被
    告庚○○○返還無權占有之不當得利，自均屬有據。
  (三)原告請求之不當得利數額，是否可採？
  1.按無法律上之原因而受利益，致他人受損害者，應返還其利
    益，民法第179 條定有明文。又無權佔有他人土地，可能獲
    得相當於租金之利益，為社會通常之觀念（最高法院61年台
    上字第1695號判例參照）。查本件被告庚○○○所有之台北
    市○○區○○街210 巷16號1 樓增建物無正當權源占有原告
    所有之系爭土地，依社會通念，可消極減免其應支付使用土
    地之代價，而受有利益，致原告受有損害，自應返還其利益
    。再按，城市地方房屋之租金，以不超過土地及其建築物申
    報總價年息10% 為限，土地法第97條第1 項定有明文，而土
    地法第97條規定之土地價額，係指法定地價而言，為土地法
    施行法第25條所明定，又土地法第148 條規定，土地所有權
    人依土地法所申報之地價為法定地價，土地法第115 條復規
    定，同法第97條之規定，於租用基地建築房屋準用之，是建
    築基地之租金，亦按土地申報地價年息10% 為限。惟此年息
    10% 為限，乃指房屋租金之最高限額而言，非謂所有租賃房
    屋之租金必須照申報價額年息10% 計算之，尚須斟酌基地之
    位置，工商繁榮程度、使用人利用基地之經濟價值、所受利
    益，彼等關係及社會感情等情事以為決定（最高法院46年台
    上字第855 號、68年台上字第3071號判例意旨參照）。查被
    告庚○○○所有之上開增建物，占用原告所有系爭499 地號
    如附圖A 部分所示之土地，面積為34.3平方公尺，又系爭
    499 地號土地91年12月起至95年12月止之申報地價均為每平
    方公尺29,200元、96年1 月起申報地價為31,840元，此有土
    地登記謄本在卷可參（本院卷一第11頁），又該土地位於台
    北市○○區○○街210 巷內，距離百齡國小步行約2 至3 分
    鐘，附近多為住宅，周遭並有便利商店等各式商家林立等情
    ，業經本院於97年3 月24日至現場履勘無誤（本院卷一第
    142 頁），並有原告所提出之照片數幀及地圖可資憑佐（本
    院卷一第192-198 頁），是本院經斟酌系爭土地之坐落位置
    、週遭環境、繁榮程度、交通狀況等情狀，認原告主張以申
    報地價年息10% 計算，尚屬過高，應以年息5%計算，較為允
    適。是依此計算之結果，被告庚○○○於原告96年11月30日
    起訴前5 年內，應給付之不當得利應為254,540 元（計算式
    ：（29200 ×34.3×5%×4 又1/12）＋（31840 ×34.3×5%
    ×11/12） ＝254540，元以下四捨五入），另自96年12月1
    日起至拆除上開增建物返還土地之日止，則應按月給付原告
    不當得利4,550 元（計算式：31840 ×34.3×5%÷12＝4550
    ，元以下四捨五入）。
六、從而，原告依民法第767 條之規定，請求被告庚○○○將如
    附圖A 部分所示之增建物拆除，並將占用之土地返還予原告
    ，另依民法第179 條之規定，請求被告庚○○○給付不當得
    利254,540 元，及自原告97年6 月5 日民事辯論要旨狀繕本
    送達翌日即97年6 月7 日起至清償日止，按年息5%計算之利
    息，並自96年12月1 日起至拆除上開增建物返還該土地之日
    止，按月給付原告4,550 元，為有理由，應予准許；至其他
    請求，則屬無據，應予駁回。又兩造均陳明願供擔保，聲請
    宣告假執行或免為假執行，關於原告勝訴部分，經核尚無不
    合，爰分別酌定相當之擔保金額，併准許之；至原告敗訴部
    分，其假執行之聲請已失所附麗，應予駁回。
七、本件判決基礎已臻明確，兩造其餘攻防方法及訴訟資料經本
    院斟酌後，核與判決結果不生影響，故不另一一論述，併此
    敘明。
八、據上論結，本件原告之訴為一部有理由，一部無理由，依民
    事訴訟法第79條、第390 條第2 項、第392 條第2 項，判決
    如主文。
中    華    民    國    98    年    7     月    17    日
                  民事第一庭法  官  馬傲霜
以上正本係照原本作成。
如對本判決上訴，應於判決送達後20日內向本院提出上訴狀。
中    華    民    國    98    年    7     月    21    日
                            書記官  許秋莉


司法院資訊處製作；財團法人民間司法改革基金會備份。
